【裁判字號】    88,上,515
【裁判日期】    890523
【裁判案由】    損害賠償
【裁判全文】
臺灣高等法院臺南分院民事判決  八十八年度上字第五一五號    Ｋ
      上  訴  人  甲  ○  ○
      訴訟代理人  吳  炳  輝  律師
      被 上訴 人  丙  ○  ○.
      法定代理人  乙  ○  ○  .
      訴訟代理人  江  克  釗  律師
      複  訴  訟
      代  理  人  廖  世  鐘  律師
右當事人間請求損害賠償事件，上訴人對於中華民國八十八年十月二十日臺灣雲林地
方法院八十八年度訴字第一八五號第一審判決提起上訴，本院判決如左：
    主    文
上訴駁回。
第二審訴訟費用由上訴人負擔。
    事    實
甲、上訴人方面：
一、聲明：求為判決：(一)原判決廢棄。(二)駁回被上訴人在第一審之訴。
二、陳述：除與原判決記載相同者，茲引用之外，補稱：
（一）被上訴人於原審主張上訴人侵占其建廟經費三百四十萬元乙節，並不實在，上
      訴人予以否認。
（二）依臺灣省寺廟登記表所載寺廟名稱為「丙○○」非「丙○○管理委員會」且「
      丙○○」建立時間為西元一八八九年，重建時間為民國五十年，財產總額新台
      幣（下同）0000000元包括不動產及動產（乙存帳戶）俱見享有前開非
      法人團體資格要件者，為西元一八八九年成立之「丙○○」並非「丙○○管理
      委員會」甚明，被上訴人以丙○○管理委員會名義提起本訴，且歷次庭訊均以
      此名義主張，原審未經上訴人同意，遽予更正為「丙○○」，顯已涉訴之變更
      問題，上訴人既不同意變更名義，何能依「更正」性質予以變更，亦已違反民
      事訴訟法第二三二條更正裁定之規定。
（三）再「以侵權行為為原因，請求回復原狀或賠償損害者，應就其權利被侵害之事
      實負舉證之責。」最高法院十九年上字第三八號判例可稽，被上訴人並未委由
      上訴人收取任何款項，自無損害可言。況上訴人收取系爭三百四十萬元支票乙
      紙，係由許磨、許志榮所交付之工程佣金，倘確有損失，亦應由渠等索賠，絕
      非由被上訴人行使前揭權利，毫無法律根據，被上訴人既無債權受讓或代位權
      之行使，即無損失可謂。退步言之，前開款項之支票倘確為地方回饋金，上訴
      人未依台塑協議履約，受害人應為契約當事人，並非被上訴人甚明，而被上訴
      人為管理委員會，亦無法受領或兌付抬頭支票。
（四）稽此，「丙○○」與「丙○○管理委員會」既係不同組織，「丙○○管理委員
      會」係「丙○○」之內部組織，並不符合非法人團體之要件，自無當事人能力
      資格，此為  鈞院依職權必須調查之事項，被上訴人提起本訴已不合法，原審
      未察，即予更正為「丙○○」殊有違誤。蚊港村民決議要將台塑地方回饋金當
      成建廟經費與否，實與本件上訴人主張無涉，且蚊港村廟宇眾多，不只被上訴
      人一間，村民決議之受利對象不確定，而另案上訴人涉犯刑事侵占罪責，已由
      最高法院檢察總長提起非常上訴，刻由最高法院刑事庭審理中，並未確定，前
      揭刑事實之認定並無拘束民事判決事實之效力。
（五）證人許磨固陳稱前揭票款乃交給已故之林敏夫作為建廟基金之用，但為上訴人
      嗣後持之向其更改日期，足見並非如被上訴人所指交與上訴人持有，於法無據
      ；況證人許磨於刑事卷之陳稱與於鈞院之陳述，已有不符，其間法律關係並非
      被上訴人所得主張。倘為台塑之回饋金，則在未交付被上訴人之前，仍為台塑
      所有。被上訴人依約自可向台塑請求，而由台塑向上訴人請求，被上訴人亦無
      損失可言更遑論無因管理之成立。
三、證據：除援用第一審所提證據外，補提最高法院八十九年台非字第三０號影本一
    件為證。
乙、被上訴人方面：
一、聲明：求為判決駁回上訴（或如主文第一項所示）。
二、陳述：除與原判決記載相同者，茲引用之外，補稱：
（一）被上訴人向主管機關登記及對外行文使用之印鑑印文是「雲林縣蚊港丙○○管
      理委員會，為符合其名銜於起訴狀，亦依此印鑑印文為當事人而提起本訴，然
      於訴訟中因發覺當初向主管機關登記之寺廟名稱是「丙○○」，當事人之表示
      似欠明確，乃即當庭聲明更正，應無不當。何況，被上訴人之寺廟登記資料所
      載之組織型態是採委員制，本件起訴狀具狀人亦以此印文之印鑑蓋用，應即是
      代表登記上之「丙○○」，且本件起訴亦經丙○○管理委員會主任委員之合法
      代理，從而被上訴人當庭聲明更正當事人姓名，以符寺廟登記證上所登記之名
      稱，應不影響當事人之同一性，更不甚礙上訴人之防禦及訴訟之終結，於法並
      無不合。
（二）被上訴人係建築於距今一一○年前之西元一八八九年（即民國前二十一年），
      其間固曾於民國五十年（即一九五○年）間重修，然多年來因原有建材建物腐
      朽，地基鬆動，地層下陷，牆壁龜裂而成為危險建物，乃遵循村民及信徒之議
      ，於民國八十五年間決定全部拆除，原地重建，現尚在繼續營建中，因此新建
      中之「丙○○」是延續起建於西元一八八九年之舊「丙○○」同一廟宇。
（三）被上訴人之管理委員會為執行村民及信徒之眾意，遂積極籌備重建事宜及募款
      ，適台塑公司關係企業在鄰近當地麥寮鄉興建六輕工業區，乃責由主任委員歐
      新宋、委員即上訴人甲○○偕同前任（即現任榮譽）主任委員鄭連及鄉長林金
      城、蚊港村長林敏夫、國大代表林樹山等地方士紳前往台塑公司文涉，要求撥
      款補助重建丙○○廟宇基金，以資回饋地方，而後纔有以該台塑公司之六輕工
      業區「麥寮主排水溝渠道Ｃ區」工程交由蚊港村民許磨、許志榮父子經營之建
      嘉營造有限公司承攬，約定將回饋金包裹於工程利潤內，再由承攬人許磨父子
      之建嘉公司提撥工程款額百分之十給與被上訴人做為重建廟宇基金之撥款方式
      ，以回饋地方之約定。因此系爭三百四十萬元部分，不但是蚊港地方上事先即
      以重建丙○○廟宇做為回饋而與台塑公司交涉，且事後也經蚊港村代理村長（
      林敏夫已病故，由村幹事代理）許銀堂召集全村鄰長及士紳十餘名開綜合會議
      ，確認系爭回饋金額是做為丙○○重建基金，則系爭台塑回饋金是為重建丙○
      ○廟宇經費之一部份，應已無庸置疑。
（四）查許磨、許志榮父子依照包括上訴人甲○○及被上訴人之主任委員歐新宋等人
      在內之蚊港村地方士紳與台塑關係企業間之協議內容，簽發工程款百分之十及
      三百四十萬元支票一紙，於八十四年四月間在被上訴人前主任委員鄭連住處當
      眾交與當時任被上訴人管理委員之上訴人甲○○代表被上訴人丙○○收受該支
      票，做為重建廟宇經費，在許磨、許志榮父子而言應已履行捐款與被上訴人之
      義務，至於時任被上訴人管理委員之上訴人甲○○是否有將該捐款交付被上訴
      人入帳運用，是兩造間之關係，應與台塑公司及建嘉營造公司（許磨父子）間
      之契約當事人無涉。退而言之，縱令上訴人未受被上訴人之委任，並無義務，
      但既然是以被上訴人管理委員會委員之身分，代為收受管理許磨父子欲捐款與
      被上訴人之系爭支票，玉少亦已成立無因管理，竟意圖為自己不法之所有，將
      支票於提示兌現後，將票款三百四十萬元，拒不交付被上訴人，而將之侵吞肥
      己，其侵害被上訴人之權利，至為昭然，應已成立侵權行為，非謂成立無因管
      理後即可排斥侵權行為之成立（五十五年台上字第二二八號判例參酌）。
（五）被上訴人於原審曾當庭聲明更正原告名稱為「丙○○」，審判長還詰問：「是
      變更或更正聲明？」，被上訴人當即肯切的答稱：「是更正。」上訴人之複代
      理人李雅慧也曾發言表示反對更正，被上訴人則辯稱：「原告名稱更正為丙○
      ○並不甚礙被告之防禦及訴訟之終結，更不影響當事人之同一性」等語，有原
      審錄音帶及筆錄可稽，上訴人之訴訟代理人或因未參與辯論而不了解當時審理
      情形，徒憑臆測妄稱：「被上訴人既無更正表示，是原審逕予更正」云云為辯
      ，是有誤解。
（六）依據證人許磨於鈞院庭訊時證述，略以「我到鄭宅，鄭連、村長及甲○○都在
      場，是討論我承包台塑公司六輕的工程須拿多少錢出來回饋」「他們三人代表
      全村的人」「村長、鄰長村內人都叫他們為公正」「我的票是要給廟的」「當
      時票是交給村長林敏夫」「我們蚊港村只有丙○○一間廟」「後來甲○○親自
      拿那張支票來找我改日期」等語，已足以明確證明許磨父子交給村長林敏夫之
      系爭支票是要捐給當地丙○○作為重建廟宇基金，其後村長林敏夫因病重無能
      再過問廟事，乃將該支票轉交與時任丙○○管理委員會委員之一之上訴人甲○
      ○代丙○○收受，上訴人於收受系爭支票後，除要求許磨更改到期日外，並予
      以提示兌現後拒不交付丙○○，是侵害被上訴人之權利，被上訴人已於前呈準
      備書狀中陳述甚詳，乃上訴人先則稱「本件倘確有損失，亦應由許磨、許志榮
      父子索賠」（見上訴理由狀），繼又謂「倘為台塑之回饋金，則在未交付被上
      訴人之前，仍為台塑所有，應由台塑請求」云云，其前後不符之假設性理由，
      即欲否定被上訴人權利之損害，實屬無稽。
三、證據：援用第一審所提證據。
丙、本院依職權訊問證人許磨。
    理    由
一、按凡有僧道住持之宗教上建築物，不論用何名稱，均為寺廟；寺廟財產及法物，
    應向該管地方官署呈請登記；又寺廟財產及法物為寺廟所有，由住持管理之；監
    督寺廟條例第一條、第五條、第六條第一項分別定有明文。查被上訴人乃設有住
    持之宗教上之建築物，其名稱為「丙○○」，其向雲林縣政府登記之名稱亦為「
    丙○○」，組織型態為委員制，登記寺廟印鑑為「雲林縣蚊港丙○○管理委員會
    」，經原審向雲林縣政府函查，由該府以八十八年五月五日八八府民禮字第８８
    ０００４０７２５號函檢附台灣省八十二年四月二十日登記證雲寺登字第三Ｏ一
    號寺廟登記表台灣省雲林縣寺廟變動登記表各一件附於原審卷（第三二頁至第三
    五頁）可稽，則被上訴人正確名稱為「丙○○」，寺廟財產及法物均屬「丙○○
    」所有，僅因組織型態為委員制，故上揭財產及法物歸由委員組織管理委員會管
    理之，並由管理委員會主任委員對外代表該「丙○○」，即「丙○○」之法定代
    理人為管理委員會主任委員。次查被上訴人於八十七年六月一日以「丙○○管理
    委員會」名義提起本件刑事附帶民事訴訟，法定代理人為該管理委員會主任委員
    歐新宋，八十七年九月十九日其管理委員會主任委員變更為乙○○，被上訴人嗣
    於八十八年九月十六日具狀更正姓名為「丙○○管理委員會即雲林縣蚊港丙○○
    管理委員會」，再於八十八年十月七日原審審理中，當庭更正姓名為「丙○○」
    ，法定代理人均為丙○○管理委員會主任委員乙○○，上訴人雖一再辯稱「丙○
    ○管理委員會」係「丙○○」之內部組織，不是非法人團體，上訴人提起本訴乃
    當事人不適格云云。然依前揭說明，被上訴人於刑事附帶民事起訴狀上所蓋用之
    「雲林縣蚊港丙○○管理委員會」印章即代表「丙○○」，且本件起訴亦經丙○
    ○管理委員會主任委員之合法代理，故被上訴人更正其姓名以符合寺廟登記證上
    所登記之名稱，並不影響當事人之同一性，且不甚礙上訴人之防禦及訴訟之終結
    ，於法並無不合，上訴人之抗辯即難憑採，合先敘明。
二、本件被上訴人起訴主張：上訴人於八十六年四月間，在訴外人鄭連住處，以丙○
    ○管理委員會委員之身分，代表被上訴人向訴外人許磨、許志榮父子收取面額三
    百四十萬元用供被上訴人建廟經費之支票後，於八十六年六月十八日將該支票兌
    現，侵占該票款據為己有，上訴人此項侵占犯行造成被上訴人之損失，並經本院
    判處有期徒刑二年確定，因本於侵權行為之法律關係求為命上訴人給付三百四十
    萬元及自起訴狀繕本送達之翌日即八十七年六月一日起算之法定遲延利息之判決
    （被上訴人原起訴狀之利息請求原係自八十六年六月十八日起算，嗣於八十九年
    三月二十三日本院行準備程序時減縮為如上所述。）上訴人則以被上訴人並未委
    由上訴人收取任何款項，自無損害可言。況上訴人收取系爭三百四十萬元支票乙
    紙，係由許磨、許志榮所交付之工程佣金，倘確有損失，亦應由渠等索賠，絕非
    由被上訴人行使前揭權利，被上訴人既無債權受讓或代位權之行使，即無損失可
    謂。退步言之，前開款項之支票倘確為地方回饋金，上訴人未依台塑協議履約，
    受害人應為契約當事人，並非被上訴人甚明，被上訴人依約自可向台塑請求，而
    由台塑向上訴人請求，被上訴人亦無損失可言，更遑論無因管理之成立。又蚊港
    村民決議要將台塑地方回饋金當成建廟經費與否，實與本件被上訴人主張無涉，
    且蚊港村廟宇眾多，不只被上訴人一間，村民決議之受利對象不確定，而另案上
    訴人涉犯刑事侵占罪責，已由最高法院檢察總長提起非常上訴，刻由最高法院刑
    事庭審理中，並未確定，前揭刑事實之認定並無拘束民事判決事實之效力。證人
    許磨固陳稱前揭票款乃交給已故之林敏夫作為建廟基金之用，但為上訴人嗣後持
    之向其更改日期，足見並非如被上訴人所指交與上訴人持有等語，資為抗辯。
三、被上訴人主張上訴人以其管理委員會委員身分，受領訴外人許磨、許志榮父子交
    付用供其建廟經費面額三百四十萬元之支票，兌現後將票款侵吞入己，並已經本
    院刑事庭判處有期徒刑二年之事實，業據提出本院八十八年度上易字第五一一號
    刑事判決一份為證，復經原審調閱上開刑事卷宗查核無誤，被告則以前揭情詞置
    辯，則本院應審究者厥為訴外人許磨、許志榮父子交付與上訴人之系爭支票，係
    用以償付上訴人之佣金或供為被上訴人建廟之所謂回饋金？上訴人如確成立侵占
    犯行，被害人是否為被上訴人？
（一）查上訴人於擔任雲林縣台西鄉鄉民代表及原告丙○○之管理委員會委員期間，
      因丙○○募集建廟經費孔急，便思及台塑公司關係企業在鄰近蚊港村之麥寮鄉
      境內興建六輕工業區，對地方生態產生影響，欲向台塑公司尋求資助，經蚊港
      村村長與鄰長開會結果，決議以回饋地方名義，推派上訴人及訴外人即蚊港村
      前村長林敏夫、前鄉民代表會主席暨農會理事長鄭連等人為代表，負責與台塑
      公司協調丙○○建廟經費之援助。上訴人自八十五年三、四月間起，數度前往
      台塑公司與該公司董事長王永慶當面洽談資助丙○○建廟事宜，其間台塑公司
      雖認不宜直接以建廟方式回饋地方，然仍承諾願將台塑公司在麥寮鄉之六輕工
      程，部分交與蚊港村之建商承建，再由承包商自工程款中提撥百分之十金額，
      供作回饋地方基金，再由地方自行決定其用途。上訴人將上述協議意旨轉告鄉
      民，適蚊港村民許磨、許志榮父子經營之建嘉營造有限公司（下稱建嘉公司）
      有意承包台塑六輕廠工程，經上訴人之引薦，於八十六年四、五月間，與台塑
      關係企業之南亞塑膠工業股份有限公司簽訂「麥寮主排水渠道Ｃ區」工程承攬
      契約，該工程款原為三千四百餘萬元，許磨、許志榮父子即依前揭協議之約定
      ，簽發工程款百分之十即面額三百四十萬元、票號0000000號、發票日
      八十六年五月十日支票一紙，於八十六年四月間，由許志榮持至鄭連住處，由
      上訴人代表蚊港村及被上訴人丙○○收受該支票，以作為丙○○建廟經費。詎
      上訴人於收受該紙支票後，見該支票未記載受款人而有機可乘，竟意圖為自己
      不法之所有，將該紙支票侵占入己，並於工程合約順利簽定後，持該票至許磨
      住處，要求許磨將發票日更改為同年六月十日，並於同年六月十八日支票屆期
      後，持以向雲林縣台西鄉農會提示兌現，得款三百四十萬元，上訴人並將該筆
      款項存入其設於台西鄉農會、帳號00000--0--0號帳戶中，日後陸續將
      該筆款項轉存、花用或轉帳至其他訴外人之戶頭，迄同年十二月一日止，僅結
      餘四十九元等情，有上揭刑事判決附於原審卷可稽，上訴人嗣因不服本院刑事
      判決，提起非常上訴，又經最高法院以八十九年度台非字第三０號刑事判決駁
      回其上訴，亦有該刑事判決一件在卷可按。而刑事判決所認定之事實固不能拘
      束民事判決，然刑事判決所調查之證據得據為民事判決認定事實之參考，合先
      敘明。
（二）證人許志榮及許磨分別於刑事案件審理時及本院審理時均自始堅詞否認該款係
      給上訴人之佣金，證人許志榮於刑事案件審理中證稱：「．．．當時林敏夫、
      鄭連、甲○○把台塑的意思跟我們講，約我們到鄭連家說，是說將工程款一成
      說要蓋丙○○廟，並不是甲○○要交給我做，我也沒說要佣金給甲○○．．．
      我沒有說要與甲○○合作承包這個工程，我不是透過甲○○才承包這筆工程．
      ．．」（見八十七年十二月二十三日刑事筆錄），證人許磨於刑事案件審理中
      證稱：「八十六年元月就開始說台塑要回饋地方，工程給蚊港村的人做．．．
      鄭連、林敏夫、甲○○三位就帶我去台北找蔡名坤（台塑企業董事長王永慶之
      特別助理）．．．蔡明坤也有提到每接一件工程，就要拿出一成的錢回饋地方
      ．．．在去台北前，蚊港村十二個鄰長就有聚在一起開會，開了至少四、五次
      ，說回饋蚊港村的錢，要用來建廟，我是第二鄰鄰長，我都有去．．．三百四
      十萬元是給丙○○建廟用，不是佣金，從來沒有講過是要給甲○○或是他們三
      人佣金」（見八十七年六月一日刑事筆錄），於本院審理中則結證：（是何人
      介紹你包工程？）是地方公正人士介紹，支票是要給廟方，當時支票不是交給
      甲○○，是交給林敏夫村長，林敏夫、鄭連、甲○○三人代表全村人員簽合約
      ，提供全部合約金額百分之十回饋廟方，當時要拿多少回饋金，由我、甲○○
      、林敏夫在鄭連家裏協調回饋金應為三百六十萬元因廟方缺錢，同意減少，先
      給三百四十萬元，即開二十日之（遠期）支票給他們，因他們三人代表村民到
      台北簽約，簽約回來是要一成回饋金，我當時是開支票給林敏夫，‧‧‧，因
      二十天後台北方面還是沒有簽約，後來我又打電話到台北，約在二十天會簽約
      下來，我本來開五月十日之支票，是甲○○拿到我家裏，我再將支票概延一個
      月，票期為六月十日，六月份台北才簽約好，‧‧‧，如沒有簽約，所開支票
      還是會改期」等語甚明，非但否認係透過上訴人向台塑企業承包工程及有給上
      訴人佣金之意，更明確指稱該款係充作被上訴人建廟之經費，果若證人許磨、
      許志榮父子確如上訴人所辯係因攀附上訴人始得承包上開工程，其二人理當勉
      力迴護上訴人，又豈會一再為如此不利上訴人之證詞？次查，台塑企業當初與
      蚊港村代表協議之內容係將台塑之六輕廠部分工程交與蚊港村之建商承包，再
      由建商提撥工程款之一成充作地方之回饋金，並未提及佣金一事，此業經證人
      即台塑企業與上訴人等人協商之代表蔡名坤及蚊港村之協商代表鄭連於刑事案
      件審理中結證屬實，證人蔡名坤證稱：「剛開始村長、歐新宋、甲○○等有來
      公司，說地方要建廟，要求我們回饋，我們認為廟太多，回饋地方依法無據，
      幾經考慮後，我們希望他們找地方會工程的來承包我們的工程，從工程款中提
      出百分之十建設地方，但我們不限制利用於建廟．．．印象中都有人陪他（指
      甲○○）來，談了好幾次．．．甲○○當初向台塑接洽承包工程時，沒有說他
      要收佣金，我們不容許這樣．．．並沒有說要給何人佣金，也沒有承諾給甲○
      ○找人來做，而是請他們三人回去協調」（見八十七年度偵續字第一一號偵查
      卷第十頁、第三十六頁正面及八十七年十二月二十三日刑事筆錄），足見台塑
      並未承諾讓上訴人自行找人承包工程，更未允予上訴人佣金；而代表蚊港村與
      台塑協商之證人鄭連亦結證稱：「．．．當時村長是跟王永慶說村裡要蓋一間
      廟，請王永慶贊助．．．後來他們答應把台塑工程部分交給我們村裡的人來做
      ．．．以工程款的一成回饋地方，並沒有提到佣金的事，並沒有提到工程由甲
      ○○找人來做．．．」（見八十七年十二月二十三日刑事筆錄），核渠證詞，
      與前述證人蔡名坤之證詞大致相符，亦未有由上訴人找人承包工程及佣金之事
      實，矧蚊港村承包台塑企業六輕工程之建商尚有訴外人許昌明，渠亦結證稱未
      有佣金情事，且渠已依協議提撥工程款之百分之十與被上訴人丙○○（見八十
      七年八月三日刑事筆錄），另蚊港村相關鄰長共十二人於刑事案件審理中均證
      稱在與台塑企業接洽前，確曾經前村長林敏夫召開鄰長會議，且推派林敏夫等
      人與台塑企業協商，其中七人更證稱係為籌措被上訴人丙○○之興建費用，始
      向台塑企業尋求贊助，堪認系爭三百四十萬元確係為重建丙○○寺廟經費之一
      部分，而上訴人之所以持有系爭支票，係本於其為被上訴人管理委員會之管理
      委員之故。是上訴人抗辯：上訴人收取系爭三百四十萬元支票乙紙，係由許磨
      、許志榮所交付之工程佣金。又蚊港村民決議要將台塑地方回饋金當成建廟經
      費與否，實與本件上訴人主張無涉，且蚊港村廟宇眾多，不只被上訴人一間，
      村民決議之受利對象不確定，而另案上訴人涉犯刑事侵占罪責，已由最高法院
      檢察總長提起非常上訴，刻由最高法院刑事庭審理中，並未確定，前揭刑事實
      之認定並無拘束民事判決事實之效力云云，洵非可採。
（三）復查許磨、許志榮父子依照包括上訴人甲○○及被上訴人之主任委員歐新宋等
      人在內之蚊港村地方士紳與台塑關係企業間之協議內容，簽發工程款百分之十
      及三百四十萬元支票一紙，於八十四年四月間在被上訴人前主任委員鄭連住處
      交與訴外人林敏夫，再轉交與當時任被上訴人管理委員之上訴人甲○○代表被
      上訴人丙○○收受該支票，做為重建廟宇經費，在許磨、許志榮父子而言應已
      履行捐款與被上訴人之義務，至於時任被上訴人管理委員之上訴人甲○○是否
      有將該捐款交付被上訴人入帳運用，是兩造間之關係，應與台塑公司及建嘉營
      造公司（許磨父子）間之契約當事人無涉。退而言之，縱令上訴人未受被上訴
      人之委任，並無義務，但既然是以被上訴人管理委員會委員之身分，代為收受
      管理許磨父子欲捐款與被上訴人之系爭支票，至少亦已成立無因管理，竟意圖
      為自己不法之所有，將支票於提示兌現後，將票款三百四十萬元，拒不交付被
      上訴人，而將之侵吞肥己，其侵害被上訴人之權利，至為昭然，按之最高法院
      所著五十五年台上字第二二八號判例所示：「無因管理成立後，管理人因故意
      或過失不法侵害本人之權利者，侵權行為仍可成立，非謂成立無因管理後，即
      可排斥侵權行為之成立。」本件上訴人究不能脫免侵權行為應負之責任，而其
      侵占犯行之被害人為被上訴人，是上訴人所辯：上訴人收取系爭三百四十萬元
      支票乙紙，係由許磨、許志榮所交付之工程佣金，倘確有損失，亦應由渠等索
      賠，絕非由被上訴人行使前揭權利，被上訴人既無債權受讓或代位權之行使，
      即無損失可謂。退步言之，前開款項之支票倘確為地方回饋金，上訴人未依台
      塑協議履約，受害人應為契約當事人，並非被上訴人甚明，被上訴人依約自可
      向台塑請求，而台塑向上訴人請求，被上訴人亦無損失可言更遑論無因管理之
      成立云云，亦無足取。
四、按「因故意或過失，不法侵害他人之權利者，負損害賠償責任。」、「負損害賠
    償責任者，除法律另有規定或契約另有訂定外，應回復他方損害發生前之原狀。
    因回復原狀而應給付金錢者，自損害發生時起，加給利息。」民法第一百八十四
    條第一項前段、第二百十三條定有明文。上訴人於八十六年六月十八日侵占訴外
    人許磨、許志榮父子交付被上訴人之建廟經費三百四十萬元，對被上訴人應負侵
    權行為賠償責任，詳如前述，從而，被上訴人本於侵權行為之法律關係，訴請上
    訴人給付三百四十萬元及自八十七年六月一日即起訴狀繕本送達之翌日起至清償
    日止，按週年利率百分之五計算之利息，為有理由，應予准許，是則原審判命上
    訴人如數給付，並酌定相當擔保金額後宣告假執行，於法並無不合。上訴意旨指
    摘原判決不當，求予廢棄改判，為無理由，應予駁回其上訴。
四、據上論結，本件上訴為無理由，依民事訴訟法第四百四十九條第一項、第七十八
    條，判決如主文。
中      華      民      國    八十九    年      五      月    二十三    日
                                    臺灣高等法院臺南分院民事第一庭
~B1審判長法官  黃    崑    宗
~B2      法官  楊    子    莊
~B3      法官  袁    靜    文
右為正本係照原本作成。
如對本判決上訴，須於判決送達後廿日內向本院提出上訴狀，未表明上訴理由者，應
於上訴後廿日內，向本院提出理由書。
中      華      民      國    八十九    年      五      月    二十五    日
                                        法院書記官  黃    文    生


司法院資訊處製作；財團法人民間司法改革基金會備份。
